【裁判字號】    90,上易,263
【裁判日期】    900227
【裁判案由】    侵占
【裁判全文】
臺灣高等法院高雄分院刑事判決                      九十年度上易字第二六三號
    上  訴  人  台灣高雄地方法院檢察署檢察官
    被      告  甲○○
    選任辯護人  陳魁元律師
                鄭峻明
右上訴人因被告侵占案件，不服臺灣高雄地方法院八十八年度訴字第一七二三號中華
民國八十九年十二月二十二日第一審判決（起訴案號：臺灣高雄地方法院檢察署八十
八年度偵字第一六七○七號），提起上訴，本院判決如左：
      主  文
上訴駁回。
      事實及理由
一、本案經本院審理結果，認第一審以被告甲○○犯刑法第三百三十五條第一項之侵
    占罪，判處罰金壹萬元，並諭知易服勞役折算之標準為以參百元折算壹日，認事
    用法及量刑均無不當，應予維持，除引用第一審判決書記載之事實、證據及理由
    （詳如附件）外，並補充記載如左。
二、被告甲○○於本院審理中雖仍否認涉有侵占犯行，辯稱：伊向唯翔公司借牌在六
    輕承包工程，高統立公司為唯翔公司之下包，本件工程為節稅伊乃借用高統立公
    司之名義與鼎台公司訂約承做本工程，因工程須用到高統立公司之重機械，故再
    以每座油槽四萬元轉包予高統立公司，鼎台公司新台幣三十萬一千三百九十二元
    之支票，其中十六萬元是要給高統立公司，本件工程為伊所承做，並未侵占云云
    。惟查，證人即唯翔公司之實際經營者王聖翔於原審調查時到庭證犒：係爭工程
    鼎台公司本來是要找唯翔公司承做，但當時公司無法承接，因高統立有重機械工
    具，故另通知高統立公司承做，工程的價格是伊算的，甲○○只是幫忙報價而已
    等語（見不原審八十八年十一月三十日訊問筆錄）；證人即高統立公司之員工王
    永勝於偵查中及原審審理時亦到庭證稱：當初鼎台公司打電話問伊整地工程要多
    少錢，要伊報價，伊就跟王頌文、王聖翔回報這個消息，王聖翔就說要伊回報鼎
    台公司一個八萬元，然後就確定開始做，由王頌文的機具和人員就進去做，整平
    工程全部由高統立承做，並沒有借牌、轉包之事等語（見偵查卷第四十九頁、原
    審八十八年十二月七日訊問筆錄、八十九年十二月八日審理筆錄）；另證人即鼎
    台公司工務部副理陳賢義於原審審理時亦到庭證稱：台塑六輕四個油槽整平工程
    合約當事人是高統立公司，最早是唯翔公司報價，後來要訂約是高統立公司等語
    （見原審八十八年十一月十一日訊問筆錄、八十九年十二月八日審判筆錄），由
    上開證人所證，顯見本件油槽整平工程確係先由唯翔公司報價後，惟因唯翔公司
    無法承接才改由王聖翔之弟王頌文經營之高統立公司承作無訛。被告甲○○所辯
    ：伊向唯翔公司借牌在六輕承包工程，本件工程為節稅伊乃借用高統立公司之名
    義與鼎台公司訂約承做本工程云云，尚難採信。至於被告甲○○個人是否有參與
    本件工程之進行、契約之簽定，核與本件工程契約當事人之認定，並無必然關係
    ，蓋參與工程進行、契約簽定，原因非一，或出於受雇，或出於幫忙，俱有可能
    ，是被告甲○○個人縱有參與本件工程之進行及契約之簽定，亦難即認其為本件
    工程之實際承攬人。本件工程之合約當事人既係高統立公司，工程款自應屬高統
    立公司所有，被告甲○○因參與本件工程而持有該工程款，竟易持有為所有，將
    之侵占入己，自難辭侵占罪責。
三、檢察官上訴意旨略以：被告甲○○於犯後雖與告訴人高統立營造股份有公司達成
    和解，然於偵查中、審理中均極力飾詞卸責，顯毫無悔意，且侵占之款項達新台
    幣三十萬一千三百九十二元，乃原審未慮及此，即以雙方達成和解為判決罪責之
    依據，似嫌輕縱等語。惟查，證人吳財發於檢察官偵查中證稱：當時工地由被告
    甲○○負責，支票亦由其寄給被告甲○○等語（見偵查卷第四十七頁背面）；證
    人王聖翔於原審調查時亦證稱：被告甲○○於系爭工程幫忙，並由其全權處理該
    工程之報價等語（見原審卷第四十八頁至背面）；另證人洪謝阿蘭於原審調查時
    亦證稱：該段期間找不到王頌文，都是被告甲○○在幫忙處理事情，當時有什麼
    困難，都是由被告甲○○代表他們出來跟我們談事情等語（見原審卷第二十四頁
    背面），顯見本件工程被告甲○○確有付出心力參與，並協助該工程之進行，被
    告甲○○將所持有上開支票兌領之票款侵占入己，固難辭侵占罪責，惟其惡性則
    尚屬輕微。而嗣後被告甲○○與告訴人高統立營造股份有公司達成和解，由被告
    甲○○給付告訴人高統立營造股份有公司新台幣十六萬元，告訴人高統立營造股
    份有公司願向法院表示不再追究，亦有和解書影本一紙在卷足憑（見原審卷第一
    二六頁）。原審因而審酌被告雖犯後飾詞圖卸，不知悔改，惟念其犯後已與告訴
    人達成和解，有和解書一份附卷可憑，暨被告犯罪之動機、手段、目的、品行、
    犯罪後之態度及對告訴人所生之損害等一切情狀，量處罰金壹萬元，並諭知易服
    勞役折算之標準為參百元折算壹日，其量刑核屬允當。檢察官上訴意旨指摘原判
    決量刑過輕，為無理由，應予駁回。
據上論結，應依刑事訴訟法第三百七十三條、第三百六十八條，判決如主文。
本案經檢察官沈紹嘉到庭執行職務。
中    華    民    國         九十       年      二      月    二十七    日
                              臺灣高等法院高雄分院刑事第三庭
                                  審判長法官  莊秋桃
                                        法官  莊崑山
                                        法官  陳中和
右正本證明與原本無異。
不得上訴。
                                      書記官  梁美姿
中    華    民    國         九十       年      三      月      二      日
附錄：本判決論罪科刑法條：
刑法第三百三十五條第一項
意圖為自己或第三人不法之所有，而侵占自己持有他人之物者，處五年以下有期徒刑
、拘役或併科一千元以下罰金。
                                                                      Ｈ
附件
臺灣高雄地方法院刑事判決                        八十八年度訴字第一七二三號
    公  訴  人  臺灣高雄地方法院檢察署檢察官
    被      告  甲○○  男三十八歲（民國○○○年○月○○日生）
                        住高雄市○○區○○街五０三號
                        身分證統一編號：Ｚ000000000號
    選任辯護人  陳魁元律師
                鄭峻明律師
右列被告因業務侵占案件，經檢察官提起公訴（八十八年度偵字第一六七○七號），
本院判決如左：
    主  文
甲○○意圖為自己不法之所有，而侵占自己持有他人之物，處罰金壹萬元，如易服勞
役，以參佰元折算壹日。
    事  實
一、甲○○係任職於唯翔營造有限公司（以下簡稱唯翔公司），曾於民國八十五年間
    因偽造文書案件，經本院於八十六年六月三十日以八十五年度訴字第三二三九號
    判決判處有期徒刑六月，緩刑三年確定（不構成累犯）；詎不知警惕，竟利用唯
    翔公司與有合作關係之高統立營造股份有公司（以下簡稱高統立公司）均在雲林
    縣麥寮鄉台塑六輕工地承包工程之機會，竟意圖為自己不法之所有，明知鼎台營
    造股份有公司（以下簡稱鼎台公司）將其在台塑六輕承包工程中之台塑石化槽區
    貯槽基礎土木(二)碎石級配頂層刮整平工程（以下簡稱油槽整平工程）四座交由高
    統立公司承作，於八十七年九月二十九日，將鼎台公司所簽發，以高統立公司為
    受款人，票號為ＮＡ0000000號，面額新台幣（下同）三十萬一千三百九
    十二元，用以支付工程款項之支票一紙，易持有為不法之所有，持向掌管高統立
    公司存摺、印鑑之洪謝阿蘭提示兌款，而將上開款項全數侵占入己，嗣後經洪謝
    阿蘭告知高統立公司之負責人王頌文，始查知上情。
二、案經高統立公司訴由臺灣高雄地方法院檢察署檢察官偵查起訴。
    理  由
一、訊據被告甲○○固坦承有於前揭時、地持有鼎台公司所簽發，以高統立公司為受
    款人，票號為ＮＡ0000000號，面額三十萬一千三百九十二元之支票一紙
    ，並持向洪謝阿蘭提示兌款而取走上開款項之事實，惟矢口否認有何侵占之犯行
    ，辯稱：伊係借用高統立公司的牌去承作鼎台公司在雲林縣麥寮鄉之台塑六輕油
    槽整平工程，因為工程須用到高統立公司之重機械，所以再以每座油槽四萬元轉
    包給高統立公司，伊並無侵占之事實云云；然查，右揭事實，迭據告訴人之法定
    代理人王頌文及證人洪謝阿蘭於偵查中及本院調查、審理時分別指訴及證述綦詳
    ，並有台塑石化槽區貯槽基礎土木(二)碎石級配頂層刮整平工程合約書一份、提領
    上開款項明細表、葉嘉蓉簽收之領據各一紙附卷可稽，而證人即高統立公司之員
    工王永勝於偵查中及本院審理時均到庭證稱：當初伊在旁邊做工程，鼎台公司看
    到認為做的不錯，打電話給伊，問伊整地工程要多少錢，要伊報價，伊就跟王頌
    文、王聖翔回報這個消息，王聖翔就說要伊回報鼎台公司一個八萬元，然後就確
    定開始做，由王頌文的機具和人員就進去做，整平工程全部由高統立承做，吳財
    發僅係協助測量部分，工程是先做，做的當中再打契約，並沒有借牌、轉包之事
    等語（見偵查卷第四十九頁、本院八十八年十二月七日訊問筆錄、八十九年十二
    月八日審理筆錄），核與證人即唯翔公司之合夥人王聖翔於本院調查時到庭證述
    ：係爭工程鼎台公司本來是要找唯翔公司承做，但當時公司財務出問題，沒錢給
    工人，無法承接而放棄，因高統立有重機械工具，所以另外通知伊弟弟的高統立
    公司來承做，工程的價格是伊算的，甲○○只是幫忙報價而已，而吳財發是唯翔
    之員工等語（見本院八十八年十一月三十日訊問筆錄）及證人即鼎台公司工務部
    副理陳賢義於本院調查、審理時證述：台塑六輕四個油槽整平工程合約當事人是
    高統立公司，最早是唯翔公司報價，後來要訂約是高統立公司，我們也同意把唯
    翔公司名字改為高統立公司，我們在乎的是誰做，價格談妥後再訂約，工程時間
    從頭到尾只有七天，是先做後才訂合約，當時只有用電話聯絡，伊不知是與誰聯
    絡，伊只知道名義上是高統立公司，所以認定契約當事人是高統立公司等語（見
    本院八十八年十一月十一日訊問筆錄、八十九年十二月八日審判筆錄）相互一致
    ，顯見本件油槽整平工程確係先由唯翔公司報價後，惟因唯翔公司財務發生困難
    ，才改由王聖翔之弟王頌文經營之高統立公司承作，而王永勝即調度機具及人員
    開始承作上開油槽整平工程無訛，雖證人即鼎台公司之現場監工張世杰於偵查中
    及本院調查時證稱：本件工程應是唯翔公司以高統立公司的牌來承包，因為起先
    看到有人在做瀝青做得不錯，就問他們是誰在做，他們說是唯翔公司，伊就和副
    理陳賢義去找被告，之後訂約詳細事宜是由陳賢義接洽，工程合約書上簽的是高
    統立公司等語（見偵查卷第四十八頁背面、本院八十八年十月二十一日訊問筆錄
    ）及證人即唯翔公司之員工吳財發於偵查中證稱：當時工地是甲○○負責，是甲
    ○○叫伊將支票寄給他，此工程是以高統立公司的牌承包的等語（見偵查卷第四
    十七頁背面），然證人張世杰前開之證詞並無法確切證明係被告個人借用高統立
    公司之名義承包本件油槽整平工程，且事後訂立本件油槽整平工程之事宜係由陳
    賢義負責接洽，則證人張世杰自無法知悉本件油槽整平工程從唯翔公司轉由高統
    立公司承做之過程，且證人吳財發於本院調查時復到庭證稱：當時高統立公司與
    唯翔公司是在同一間辦公室，彼此互相支援，所以不清楚這工程到底是誰承做，
    因為他們上面（指王聖翔、王頌文及甲○○）自己會處理，不關伊的事，伊只要
    把錢確實寄回去就好了等語（見本院八十八年十二月七日訊問筆錄），則證人吳
    財發亦無法知悉本件油槽整平工程從唯翔公司轉由高統立公司承做之經過，是其
    二人上開之證詞均無法證明確係被告個人以高統立公司之名義承包本件油槽整平
    工程，自無法作為有利被告之證據。再參以被告辯稱其向鼎台承包本件油槽整平
    工程後，再以每座油槽四萬元轉包給高統立公司，然其並未提出任何轉包合約書
    或付款單據以為證明，已難令人相信其所述之情節確屬實在，且觀諸上開油槽整
    平工程詳細表之項目為碎石級配頂層刮、整平（含測量），該工程大部分須使用
    機器承做，業經證人王永勝於本院審理時證述明確（見本院八十九年十二月八日
    審判筆錄），亦經證人吳財發於偵查中證稱油槽整平工程均使用高統立公司機械
    做工程等語屬實（見偵查卷第四十七頁背面），則本件油槽整平工程既然大部分
    須使用高統立公司之機械承做，衡情高統立公司直接向鼎台公司承包本件工程即
    可，豈有經由被告承包後，再以每座油槽四萬元向被告轉包承做給高統立公司之
    理。綜上所述，被告前開所辯顯係事後卸責之詞，不足採信，本件事證明確，被
    告犯行洵堪認定。
二、核被告甲○○所為，係犯刑法第三百三十五條第一項之侵占罪。公訴人雖認被告
    係犯刑法第三百三十六條第二項（誤載為第一項）之業務侵占罪嫌云云，惟侵占
    業務上持有物之罪，以其所侵占之他人所有物，係因執行業務而持有為構成要件
    ，若非因執行業務而持有他人所有物，即與該罪構成要件不符，祇能以普通侵占
    論科（最高法院二十三年上字第一六二０號判例可資參照），本件被告係受僱於
    唯翔公司，並非受僱於高統立公司，且告訴人並未委託被告收取本件工程之票款
    ，業據告訴人之法定代理人王頌文於本院調查時陳稱在卷可按（見本院八十八年
    十二月七日訊問筆錄），則本件被告持有上開工程票款即非直接因從事告訴人之
    業務而侵占之，是被告所成立者應係普通侵占罪，公訴人認被告係犯業務侵占罪
    嫌，容有未洽，應予變更起訴法條。爰審酌被告曾於八十五年間因偽造文書案件
    ，經本院於八十六年六月三十日以八十五年度訴字第三二三九號判決判處有期徒
    刑六月，緩刑三年確定，而不知警惕行事，且犯後猶飾詞圖卸，不知悔改，惟念
    其犯後已與告訴人達成和解，有和解書一份附卷可憑，暨被告犯罪之動機、手段
    、目的、品行、犯罪後之態度及對告訴人所生之損害等一切情狀，量處如主文所
    示之刑，並諭知易服勞役之折算標準，以資懲儆。
據上論斷，應依刑事訴訟法第二百九十九條第一項前段、第三百條，刑法第三百三十
五條第一項、第四十二條第二項，罰金罰鍰提高標準條例第一條前段、第二條，判決
如主文。
中      華      民      國    八十九    年     十二     月    二十二    日
                                    臺灣高雄地方法院刑事第一庭
                                        法  官   陳玉聰
右正本證明與原本無異
如不服本判決，應於送達後十日內，向本院提出上訴狀
                                        書記官   鄭淑臻
中      華      民      國      八十九      年    十二    月  二十二    日
附錄本案判決論罪科刑法條全文：
刑法第三百三十五條第一項
意圖為自己或第三人不法之所有，而侵占自己持有他人之物者，處五年以下有期徒刑
、拘役或併科一千元以下罰金。


司法院資訊處製作；財團法人民間司法改革基金會備份。
